臺灣高等法院臺南分院民事裁定
110年度重抗字第12號
抗  告  人  中國石油化學工業開發股份有限公司
法定代理人  陳瑞隆  
訴訟代理人  謝昆峯律師
            林泓毅律師
上列抗告人因與相對人蔡鐵樹等間請求確認租賃關係不存在事件
，對於中華民國109年12月31日臺灣臺南地方法院所為裁定(109
年度重訴字第368號)，提起抗告，本院裁定如下：
    主  文
原裁定廢棄，發回臺灣臺南地方法院。
    理  由
一、本件抗告意旨略以：伊提起本件請求確認租賃關係不存在之
    訴，係為釐清伊與相對人蔡鐵樹、陳華、陳呈、蔡崑儀（下
    稱蔡鐵樹等4人）間就耕地租賃關係已不存在而提起確認之
    訴，伊提起本件訴訟前，並無法調閱蔡鐵樹等4人之戶籍謄
    本資料，並不知蔡鐵樹等4人均已死亡。且依民事訴訟法立
    法意旨及實務見解，訴之變更不以本訴合法為前提，故蔡鐵
    樹等4人雖於起訴前均已死亡，並非不得透過變更或追加蔡
    鐵樹等4人之繼承人或遺產管理人為本件被告，以補正訴訟
    之合法性。原裁定於未通知伊到庭閱卷及曉諭本件有訴之聲
    明不合法與無當事人能力之情況下，逕行駁回伊之起訴，顯
    然未盡闡明義務，認事用法有違誤之處，自應予以廢棄等語
    。
二、按原告起訴時，如以已死亡之自然人為被告，因無從命補正
    ，法院即應逕以裁定駁回之（最高法院98年度台抗字第707
    號裁定意旨參照）。惟法院宜闡明當事人之真意，是否由被
    告之繼承人為當事人，使其有更正或變更之機會。次按當事
    人得否於本訴為訴之變更、追加，應依民事訴訟法第255條
    規定決之，而觀諸該規定內容，並無附加應以本訴合法為前
    提之要件，況從上開規定之立法本旨，係為節省當事人另為
    訴訟之時間與勞費，並防止裁判抵觸，故應從寬解釋（臺灣
    高等法院暨所屬法院95年法律座談會民事類提案第28號研討
    意見參照）。
三、查本件抗告人於原法院提起請求確認租賃關係不存在之訴，
    相對人蔡鐵樹等4人於起訴前均已死亡，有戶籍謄本在卷可
    稽(原審卷第89、91、95、145頁)，惟原法院於查詢相對人
    蔡鐵樹等4人於起訴前均已死亡之戶籍謄本資料後，未經闡
    明抗告人之真意，是否由相對人之繼承人為當事人，使其有
    更正或變更之機會，改列其等繼承人為被告，卻逕為裁定駁
    回抗告人之訴，依前開說明，即有未洽。抗告意旨求予廢棄
    ，非無理由，爰將原裁定廢棄，發回原法院另為適法之處理
    。
四、據上論結，本件抗告為有理由，依民事訴訟法第492條，裁
    定如主文。
中　　華　　民　　國　　110 　年　　2 　　月　　24　　日
                  民事第四庭    審判長法  官  翁金緞

                                      法  官  藍雅清

                                      法  官  黃義成
上為正本係照原本作成。
本裁定除以適用法規顯有錯誤為理由外，不得再抗告。如提再抗
告，應於收受送達後十日內向本院提出再抗告狀（須附繕本），
並繳納再抗告費新台幣一千元。
提起再抗告應委任律師或具有律師資格之人之委任狀；委任有律
師資格者，另應附具律師資格證書及釋明委任人與受任人有民事
訴訟法第466條之1第1項但書或第2項所定關係之釋明文書影本。
中　　華　　民　　國　　110 　年　　2 　　月　　24　　日

                                      書記官  翁倩玉
【附註】
民事訴訟法第495條之1第2項準用同法第466條之1第1、2項規定
：
⑴對於第二審判決上訴，上訴人應委任律師為訴訟代理人。但上
  訴人或其法定代理人具有律師資格者，不在此限。
⑵上訴人之配偶、三親等內之血親、二親等內之姻親，或上訴人
  為法人、中央或地方機關時，其所屬專任人員具有律師資格並
  經法院認為適當者，亦得為第三審訴訟代理人。
民事訴訟法第466條之2第1項：
  上訴人無資力委任訴訟代理人者，得依訴訟救助之規定，聲請
  第三審法院為之選任律師為其訴訟代理人。